臺灣士林地方法院民事裁定　　　　　110年度家親聲字第171號
聲　請　人　邱圓　　
非訟代理人　周志一律師
相　對　人　邱子貫　
上列當事人間聲請給付扶養費事件，本院裁定如下：
    主  文
聲請駁回。
聲請程序費用由聲請人負擔。
    理  由
一、本件聲請意旨略以：聲請人乙○係於民國00年00月00日出生
    ，現年近66歲，領有台北市低收入戶證明，名下並無財產，
    前雖曾於台北市政府環保局從事臨時工工作，但該工作具有
    社會救助性質，尚不具有永久資格之保障，且聲請人日前因
    該工作資格已遭取消而無薪資收入，陷入無法維持生活之況
    。而相對人甲○○為聲請人之子，依法對於聲請人負擔扶養
    義務，然相對人迄未支付任何扶養費用予聲請人，兩造亦多
    年未聯繫，聲請人不得已始提起本件聲請。參酌行政院主計
    總處所公布之108 年度臺北市每戶每人平均月消費支出數額
    為新臺幣（下同）30,981元，聲請人援引上開數額作為本件
    扶養費計算之基礎，應屬有據，爰暫請求相對人按月給付1
    萬元扶養費，併請求鈞院酌定相對人如一期逾期不履行者，
    其後之六期喪失期限利益，以維護聲請人之權益等語。並聲
    明：相對人應自本聲請狀繕本送達翌日起至聲請之日止，各
    按月於每月五日前給付聲請人新臺幣1 萬元。前開給付如有
    遲誤一期未履行者，其後六期視為亦已到期。
二、相對人答辯略以：伊自幼由伊母親與祖母扶養，聲請人與伊
    母親離婚時伊僅6 歲，伊母親把伊扶養到18歲，伊小時候下
    課以後就去祖母家，等到母親下班後再去找母親。聲請人從
    小到大沒有扶養過伊，連一件衣服都沒買過給伊。伊希望法
    院免除伊對聲請人之扶養義務，因為聲請人從未扶養伊，且
    聲請人與伊母親離婚是因為聲請人對伊母親家暴，伊母親隱
    忍到拿到身分證後可以工作養伊才與聲請人離婚，聲請人還
    會向伊母親或祖母要錢，不從就動手打伊母親或兇祖母，伊
    現在經濟狀況已經難以負荷，無力再扶養聲請人等語。
三、按直系血親相互間互負扶養之義務；負扶養義務者有數人而
    其親等同一時，應各依其經濟能力，分擔義務。受扶養權利
    者，以不能維持生活而無謀生能力者為限；前項無謀生能力
    之限制，於直系血親尊親屬不適用之，民法第1114條第1 款
    、第1115條第3 項、第1117條固有明文。惟按，受扶養權利
    者有下列情形之一，由負扶養義務者負擔扶養義務顯失公平
    ，負扶養義務者得請求法院減輕其扶養義務：㈠對負扶養義
    務者、其配偶或直系血親故意為虐待、重大侮辱或其他身體
    、精神上之不法侵害行為。㈡對負扶養義務者無正當理由未
    盡扶養義務。受扶養權利者對負扶養義務者有前項各款行為
    之一，且情節重大者，法院得免除其扶養義務，民法第1118
    條之1 第1 項、第2 項亦有明定。核其立法理由係民法扶養
    義務乃發生於有扶養必要及有扶養能力之一定親屬之間，父
    母對子女之扶養請求權與未成年子女對父母之扶養請求權各
    自獨立（最高法院92年度第五次民事庭會議決議意旨參照）
    ，父母請求子女扶養，非以其曾扶養子女為前提。然在以個
    人主義、自己責任為原則之近代民法中，徵諸社會實例，受
    扶養權利者對於負扶養義務者本人、配偶或直系血親曾故意
    為虐待、重大侮辱或其他身體、精神上之不法侵害行為，或
    對於負扶養義務者無正當理由未盡扶養義務之情形，例如實
    務上對於負扶養義務者施加毆打，或無正當理由惡意不予扶
    養者，即以身體或精神上之痛苦加諸於負扶養義務者而言均
    屬適例（最高法院74年臺上字第1870號判例意旨參照），此
    際仍由渠等負完全扶養義務，有違事理之衡平，爰增列第1
    項，此種情形宜賦予法院衡酌扶養本質，兼顧受扶養權利者
    及負扶養義務者之權益，依個案彈性調整減輕扶養義務。至
    受扶養權利者對負扶養義務者有第1 項各款行為之一，且情
    節重大者，法律仍令其負扶養義務，顯強人所難，爰增列第
    2 項，明定法院得完全免除其扶養義務。可知增訂之民法第
    1118條之1 規定於99年1 月29日施行後，扶養義務從「絕對
    義務」改為「相對義務」，賦予法院得斟酌扶養本質，兼顧
    受扶養權利者及負扶養義務者之權益，依個案彈性調整減輕
    或免除扶養義務。
四、經查，聲請人主張相對人為其子，依法為法定扶養義務人，
    其目前無工作收入，名下亦無財產，有不能維持生活之況，
    且有受相對人扶養之必要等語，業據提出臺北市低入戶卡、
    全國財產稅總歸戶財產查詢清單、108 年度綜合所得稅各類
    所得資料清單、戶籍謄本等件為證，且經本院核閱無誤，尚
    堪信為真正。相對人固不否認其為聲請人之子，惟堅決否認
    對於聲請人應負扶養義務，並請求本院免除或減輕其對於聲
    請人之扶養義務。故本件應審究者係相對人對於聲請人之扶
    養義務應否免除或減輕，茲析述如下：
（一）相對人主張之上開事實，業據相對人到庭陳述綦詳，且聲
      請人對此亦不爭執，並自陳：伊與相對人母親温香伍於90
      年11月5 日離婚，溫香伍好像半年、一年後就回印尼了，
      相對人從小大概都是伊母親在照顧她，伊大概是在相對人
      小學階段離開家，伊母親經濟來源伊不清楚，伊沒有與伊
      母親住在一起，一年沒有見過幾次面，伊也沒有給伊母親
      錢，伊這輩子也從來沒拿過紅包給伊母親，最多給她2 百
      元等語（見本院110 年7 月20日筆錄），核與相對人主張
      上情大致相符，自堪信為真正。
（二）聲請人既為相對人之父親，對於相對人成年前應負有扶養
      義務，然聲請人自與相對人母親温香伍離婚後，對相對人
      之生活即不加聞問，既未照顧相對人，甚且對於相對人年
      幼時究竟係由温香伍或其母親負擔照顧之責均不知悉，遑
      論負擔相對人之扶養費，顯未善盡保護教養義務，違背人
      父應盡之扶養義務，顯已構成對負扶養義務者無正當理由
      未盡扶養義務，且屬情節重大，如強令相對人負擔與其長
      期感情疏離之父即聲請人之扶養義務，顯失公平，洵堪認
      定。故相對人主張依民法第1118條之1 第1 項、第2 項規
      定，請求免除其對於聲請人之扶養義務，自屬有據。從而
      ，相對人對於聲請人之扶養義務既經本院准予免除，則聲
      請人請求相對人按月給付扶養費1 萬元，即屬無據，應予
      駁回。
五、依家事事件法第97條，非訟事件法第21條第2 項，民事訴訟
    法第95條、第78條，裁定如主文。
中    華    民    國   110     年    8    月    9     日 
                  家事法庭法  官  林妙蓁
以上正本係照原本作成。  
如不服本裁定，應於送達後10日內向本院提出抗告狀。
中    華    民    國   110     年    8    月    9     日 
                          書記官  楊雅勻